【裁判字號】    92,訴,606
【裁判日期】    921106
【裁判案由】    綜合所得稅
【裁判全文】
臺中高等行政法院判決                              九十二年度訴字第六○六號
                              .
    原      告  甲○○
    訴訟代理人  張進德會計師
    被      告  財政部臺灣省中區國稅局
    代  表  人  乙○○
    訴訟代理人  丙○○
右當事人間因綜合所得稅事件，原告不服財政部中華民國九十二年五月十六日台財訴
字第○九一○○六六五九五號訴願決定（案號：第00000000號），提起行政
訴訟。本院判決如左︰
    主  文
原告之訴駁回。
訴訟費用由原告負擔。
    事  實
壹、事實概要：
    本件原告及其配偶林榮德與其受扶養親屬（未成年子女）林仲洋、林孟妤四人於
    民國（以下同）八十五年度取得信益陶瓷工業股份有限公司（以下簡稱信益陶瓷
    公司）未分配盈餘及員工紅利轉增資股票股利金額分別為新台幣（以下同）三、
    四四九、一八七元、一二、二九三、七三三元、七七、四七五元及一八、五九四
    元，經核准依行為時促進產業升級條例第十六條、第十七條規定緩課股東綜合所
    得稅。因信益陶瓷公司申請之上開轉增資擴充設備金額為四五八、八八五、○○
    ○元，而其實際購置設備金額僅三一六、六三七、八二七元，故取得主管機關核
    發之「部分」完成證明書，尚有一四二、二四七、一七三元未符合向事業主管機
    關（前臺灣省政府建設廳）申請准予核備擴充計畫案之金額，是該公司八十五年
    利用八十四年度累積未分配盈餘及員工紅利轉增資擴充設備所發行之股票，其中
    有部分不符緩課股東所得稅之規定，經被告竹南稽徵所核課原告及其配偶子女之
    股票股利及薪資所得，歸併原告八十五年度綜合所得稅，補徵稅額六、四五四、
    五九七元，並自八十六年四月一日起至九十年四月三十日止，分年加計利息一、
    五七九、八七○元，原告不服，就未符合緩課股東所得稅部分之營利所得、薪資
    所得及加計利息部分申經復查結果，加計利息部分減列一二一、二六三元，變更
    核定為一、四五八、六○七元，其餘復查駁回，原告仍不服，乃提起訴願，亦遭
    駁回，遂提起本件行政訴訟。
貳、兩造之陳述及爭點：
一、原告部分：
  (一)聲明：訴願決定、復查決定及原處分均撤銷。
  (二)陳述：
    1.行政程序法第四條明定：「行政行為應受法律及一般法律原則之拘束。」而依
      法行政原則包括法律保留與法律優位原則。所謂法律保留，即積極意義之依法
      行政原則，係指行政機關欲發動行政權，必須有法律之授權。現行法規定法律
      保留原則之適用範圍，並不限於以限制基本人權之情形。從中央法規標準法第
      五條規定：「左列事項應以法律定之：一、憲法或法律有明文規定，應以法律
      定之者。二、關於人民之權利、義務者。三、關於國家各機關組織者。四、其
      他重要事項之應以法律定之者。」即可明瞭。同法第六條亦明定：「應以法律
      規定之事項，不得以命令定之。」換言之，舉凡政府課徵人民之稅捐或要求人
      民為其他負擔者，依上開規定應以法律定之，不得以命令定之。查本件原處分
      之依據為促進產業升級條例施行細則第四十七條第三項：「適用本條例第十六
      條、第十七條之公司或創業投資事業未依第三十七條至第四十五條規定期限向
      管轄稽徵機關申報、或未依規定取得主管機關核發之完成證明或轉投資之重要
      事業未依限完成者，由管轄稽徵機關追繳其當年度股東所得稅，並自當年度所
      得稅結算申報屆滿之次日起至繳納之日止，依郵政儲金匯業局一年期定期存款
      利率，按日加計利息，一併徵收。」經查該規定內容為徵收人民之所得稅及加
      徵利息，顯然屬於人民之義務事項，竟然未以法律定之，而以命令定之，顯然
      違反法律保留原則。被告依該違法之施行細則補徵原告之綜合所得稅及一併徵
      收利息，自有未合。
    2.本件信益陶瓷公司（冠軍磁磚）利用八十四年度未分配盈餘計四五○、一三五
      、○○○元及員工紅利八、七五○、○○○元轉增資擴充生產設備，惟由於經
      濟景氣劇降，致其中未完成購置之金額一四二、二四七、一七三元未分配盈餘
      喪失緩課權利，經被告補徵原告綜合所得稅計六、四五四、五九七元。
    3.按個人綜合所得稅之課徵係以收付實現為原則，無所得即不得課稅，查原告雖
      有信益陶瓷公司之無償配股股票，但該股票迄未賣出，且以目前之市價形同水
      餃價，對原告言，根本無所得可言，被告遽行對原告補稅並加計利息，實欠公
      平。
    4.另依促進產業升級條例第十六條後段規定，實際轉讓價格或贈與、遺產分配時
      之時價，如低於面額時，以實際轉讓價格或贈與、遺產分配之時價申報，本件
      比照前揭規定，不應以高於時價之面額核課所得，被告機關不以市價（九十年
      十二月三十一日之收盤價僅約二‧六九元）核計所得課稅，有違一致性原則及
      平等原則，亦與憲法第七條、第十五條及行政程序法第六條之規定不符。又本
      案亦應參酌行政程序法第一四七條之情事變更原則，以免課稅不公，違反實質
      課稅原則。
    5.基上所陳本件訴願、復查決定及原處分之認事用法均有違誤，嚴重損害原告之
      權益，請判決如訴之聲明。
二、被告部分：
  (一)聲明：原告之訴駁回。
  (二)陳述：
    1.按「個人之綜合所得總額，以其全年左列各類所得合併計算之：第一類：營利
      所得：公司股東所分配之股利‧‧‧第三類：薪資所得：凡公、教、軍、警、
      公私事業職工薪資及提供勞務者之所得‧‧‧二、前項薪資包括：薪金、俸給
      、工資、津貼、歲費、獎金、紅利及各種補助費。」「公司以其未分配盈餘增
      資供左列之用者，其股東因而取得之新發行記名股票，免予計入該股東當年度
      綜合所得額‧‧‧一、增置或更新從事生產、提供勞務、研究發展、品質檢驗
      、防治污染、節省能源或提高工業安全衛生標準等用之機器、設備或運輸設備
      者。二、償還因增置或更新前款之機器、設備或運輸設備之貸款或未付款者。
      」「公司員工以其紅利轉作所服務產業之增資者，其因而取得之新發行記名股
      票，準用前條之規定。」及「適用本條例第十六條、第十七條之公司或創業投
      資事業未依第三十七條至四十五條規定期限內向管轄稽徵機關申報、或未依規
      定取得主管機關核發之完成證明或轉投資之重要事業未依限完成者，由管轄稽
      徵機關追繳其當年度股東所得稅，並自當年度所得稅結算申報屆滿之次日起至
      繳納之日止，依郵政儲金匯業局一年期定期存款利率，按日加計利息，一併徵
      收。」分別為行為時所得稅法第十四條第一項及促進產業升級條例第十六條、
      第十七條及同法施行細則第四十七條第三項所明定。
    2.信益陶瓷公司於八十五年間利用截至八十四年度未分配盈餘四五○、一三五、
      ○○○元及員工紅利八、七五○、○○○元，計四五八、八八五、○○○元轉
      增資擴充機器設備，依行為時促進產業升級條例第十六條及第十七條規定，向
      事業主管機關前臺灣省政府建設廳申請准予核備擴充計畫，並預定完成日期為
      八十八年七月三十一日，經該廳同意核備，後又申請展延至八十九年七月三十
      一日，亦經該廳同意核備在案。該公司於九十年一月提出申辦完成證明，經經
      濟部工業局於九十年一月二十九日以工（九○）中字第○九○○五○一一三一
      ○號函復該公司有關公司利用未分配盈餘四五○、一三五、○○○元及員工紅
      利八、七五○、○○○元，計四五八、八八五、○○○元增購機器設備，業經
      部分完成，增資擴充生產設備金額計三一六、六三七、八二七元，符合行為時
      促進產業升級條例第十六條及第十七條規定，准予證明。被告機關以九十年三
      月十二日中區國稅二字第○九○○○一五○八三號函通知該公司其申請盈餘及
      員工紅利計四五八、八八五、○○○元增購機器設備，惟僅購置設備三一六、
      六三七、八二七元，取得經濟部工業局核發部分完成證明，尚有餘額一四二、
      二四七、一一三元部分不符促進產業升級條例緩課股東所得稅之規定，該部分
      不得准予適用緩課股東所得稅之規定。該公司乃依規定向被告機關所屬竹南稽
      徵所填報增資緩課股票轉讓及放棄緩課之扣繳暨免扣繳憑單，被告機關所屬竹
      南稽徵所乃據以核課原告、其配偶林榮德及其受扶養親屬林仲洋、林孟妤等四
      人於八十五年度取得信益陶瓷公司未符合緩課公司股東所得稅部分之股票股利
      及薪資所得，分別為原告、林榮德、林仲洋及林孟妤之營利所得三、四四九、
      一八七元、一二、二九三、七三三元、七七、四七五元及一八、五九四元，另
      原告及其配偶林榮德薪資所得一三○、一五八元及一六七、三四六元。原告不
      服，復查主張稽徵機關依行為時促進產業升級條例施行細則第四十七條第三項
      規定，追繳綜合所得稅並加徵利息，顯有違法，又原告等雖獲配公司股票，但
      迄未出售，以目前市價，已無所得，亦不應補稅及加計利息云云。申經復查決
      定以，本件係因原告、林榮德、林仲洋及林孟妤等四人取得信益陶瓷公司利用
      未分配盈餘及員工紅利計四五八、八八五、○○○元轉增資擴充機器設備所發
      行之股票，而該公司於八十五年間向事業主管機關前臺灣省政府建設廳申請准
      予核備擴充計畫，並預定完成日期為八十八年七月三十一日，另展期至八十九
      年七月三十一日。惟該公司僅取得經濟部工業局核發部分完成證明，公司實際
      購置設備金額僅三一六、六三七、八二七元，尚餘一四二、二四七、一七三元
      不符促進產業升級條例緩課公司所得稅之規定，事實明確，經該公司依規定於
      九十年間向被告機關所屬竹南稽徵所填報系爭營利所得及薪資所得之扣繳暨免
      扣繳憑單有案。是以，系爭營利及薪資所得之歸屬年度應以實際取得日期為準
      ，即系爭股票發放年度（八十五年度）為原告所得實現年度，被告機關依前揭
      所得稅第十四條第一項及行為時促進產業升級條例施行細則規定，追繳原告綜
      合所得稅並加計利息，並無不合，原告主張顯有誤解。惟查加計利息部分因計
      算有誤，復查後准予減列一二一、二六三元，變更核定為一、四五八、六○七
      元，其餘部分仍維持原核定。原告不服，提起訴願，申經財政部訴願決定以，
      公司股東獲配之股利係屬所得稅法第十四條第一項所稱之營利所得，依法即應
      列報綜合所得稅，惟公司以其未分配盈餘增資因購置機器設備，符合行為時促
      進產業升級條例者，其股東因取得之新發行記名股票，基於特別法優於普通法
      之適用原則，得免計入當年度綜合所得額，而於移轉時才核課所得稅，該股票
      若未緩課，股東於取得年度即應併入當年度綜合所得稅報繳，本件信益陶瓷公
      司於八十五年間利用八十四年度未分配盈餘四五○、一三五、○○○元及員工
      紅利八、七五○、○○○元轉增資購買機器設備，嗣因該公司取得主管機關核
      發之完成證明書及其設備清單中實際購置擴充設備之金額僅三一六、六三七、
      八二七元，其餘一四二、二四七、一七三元部分不符行為時促進產業升級條例
      第十六條之規定，自無緩課股東所得稅之規定，是被告機關以該公司八十五年
      度所配發之盈餘，核定係屬原告等當年度之營利所得，並無不合。次查，股東
      於取得該未分配盈餘轉增資之股票股利，及由系爭薪資扣繳憑單等佐證，其所
      得業已實現，被告機關依該股票之面額計算其價值加計系爭營利所得，並自八
      十六年四月一日起依各年度郵政儲金匯業局一年期定期存款利率，按日加計利
      息，並無不當，予以駁回。
    3.查行為時促進產業升級條例施行細則第四十七條第三項加徵利息之規定，乃因
      股東於取得該未分配盈餘轉增資之股票股利時，其所得即已實現，惟該股票股
      利因依行為時促進產業升級條例第十六條規定，暫先適用緩課之獎勵，嗣後公
      司倘未達成適用緩課之要件則該增資股票股利因不符合緩課之規定，即須追繳
      股東原受配股利之當年度所得稅。股票股利緩課所得稅，暫緩繳稅利益之受益
      者係取得是類股票之股東，而此等股票股利若未緩課，於取得年度股東即應併
      入當年度綜合所得稅報繳，故行為時促進產業升級條例施行細則第四十七條第
      三項所為加徵利息之規定，乃為維護租稅公平、衡平股東所受期間利益之必然
      解釋，而非對人民自由權利所加之限制。又國家對於人民自由權利之限制，應
      以法律為之且不得逾必要程度，但法律內容不能鉅細靡遺，一律加以規定，其
      屬細節性、技術性之事項，法律自得授權主管機關以命令定之，俾利法律之實
      施，行為時促進產業升級條例施行細則係行政院依據行為時促進產業升級條例
      第四十三條之授權所訂立之法規命令，參諸司法院釋字第四八○號解釋理由，
      本件行為時促進產業升級條例施行細則第四十七條第三項規定應與行為時促進
      產業升級條例第十六條規定意旨相符，與法律保留原則無違，原告主張原處分
      違反收付實現及法律保留原則，自有誤解，不足採據。
    4.次查本件信益陶瓷工業股份有限公司未分配盈餘及員工紅利轉增資一四二、二
      四七、一七三元部分，既未達成緩課之要件，該部分自無行為時促進產業升級
      條例第十六條及第十七條緩課股東所得稅之適用，其股東或員工之所得歸屬年
      度應以實際取得日期為準，而系爭股票股利及員工紅利發放年度即為其所得實
      現年度，且該公司已依規定於九十年間向被告機關所屬竹南稽徵所補報系爭營
      利所得及薪資所得扣繳暨免扣繳憑單，被告機關所屬竹南稽徵所依所得稅法第
      十四條第一項規定，歸課原告及其配偶林榮德、受扶養親屬林仲洋、林孟妤等
      四人於本年度取得未符合緩課規定之營利所得及薪資所得，並無不合。至原告
      主張應比照行為時促進產業升級條例第十六條後段規定核課乙節，於法無據，
      核不可採。
    5.基上論結：原處分及所為復查及訴願決定均無違誤，請准如答辯之聲明判決。
    理  由
一、按「個人之綜合所得總額，以其全年左列各類所得合併計算之：第一類：營利所
    得：公司股東所分配之股利、合作社社員所分配之盈餘、獨資資本主每年自其獨
    資經營事業所得之盈餘及個人一時貿易之盈餘皆屬之。」及「納稅義務人之配偶
    ，及合於第十七條規定得申報減除扶養親屬免稅額之受扶養親屬，有前條各類所
    得者，應由納稅義務人合併報繳。」分別為行為時所得稅法第十四條第一項第一
    類及第十五條第一項所明定。次按「公司以其未分配盈餘增資供左列之用者，其
    股東因而取得之新發行記名股票，免予計入該股東當年度綜合所得額。‧‧‧一
    、增置或更新從事生產、提供勞務、研究發展、品質檢驗、防治污染、節省能源
    或提高工業安全衛生標準等用之機器、設備或運輸設備者。二、償還因增置或更
    新前款之機器、設備或運輸設備之貸款或未付款者。」及「適用本條例第十六條
    、第十七條之公司或創業投資事業未依第三十二條至三十五條規定期限內向管轄
    稽徵機關申報、或未依規定取得主管機關核發之完成證明或轉投資之重要事業未
    依限完成者，由管轄稽徵機關追繳其當年度股東所得稅，並自當年度所得稅結算
    申報屆滿之次日起至繳納之日止，依郵政儲金匯業局一年期定期存款利率，按日
    加計利息，一併徵收。」復為行為時促進產業升級條例第十六條第一款、第二款
    及同法施行細則第四十七條第三項所規定。
二、本件原告及其配偶林榮德與其受扶養親屬（未成年子女）林仲洋、林孟妤四人於
    八十五年度取得信益陶瓷公司盈餘轉增資股票股利金額分別為三、四四九、一八
    七元、一二、二九三、七三三元、七七、四七五元及一八、五九四元，經核准依
    行為時促進產業升級條例第十六條、第十七條規定緩課股東綜合所得稅。因信益
    陶瓷公司申請之上開轉增資擴充設備金額為四五八、八八五、○○○元，而其實
    際購置設備金額僅三一六、六三七、八二七元，故取得主管機關核發之「部分」
    完成證明書，尚有一四二、二四七、一七三元未符合向事業主管機關（前臺灣省
    政府建設廳）申請准予核備擴充計畫案之金額，是該公司八十五年利用八十四年
    度累積未分配盈餘及員工紅利轉增資擴充設備所發行之股票，其中有部分不符緩
    課股東所得稅之規定，經被告竹南稽徵所核課原告及其配偶子女之股票股利及薪
    資所得，歸併原告八十五年度綜合所得稅，補徵稅額六、四五四、五九七元，並
    自八十六年四月一日起至九十年四月三十日止，分年加計利息一、五七九、八七
    ○元，有財政部證券管理委員會准以盈餘等轉增資發行普通股股票函、臺灣省政
    府建設廳核准增資擴充設備函、經濟部工業局核發之「公司申請利用未分配盈餘
    增資擴充生產設備完成證明書」（部分完成）及設備清單、八十五年度綜合所得
    稅核定通知書等附原處分卷（分見第四一、四○、二六至三三及七五頁）可稽，
    自堪信為真實。
三、原告雖主張：被告機關係依據行為時促進產業升級條例施行細則第四十七條第三
    項規定予以補稅及加計利息，然該條文所為徵收人民之所得及加計利息之規定，
    係屬規範人民義務之事項，未以法律定之，顯然違反法律保留原則。另個人綜合
    所得稅之課徵係以收付實現為原則，無所得即不得課稅，原告取有該公司無償配
    股股票，迄未出售，並無所得，且該股票目前股價甚低，原處分不以時價而以票
    面金額核算原告及配偶子女受配股票之營利所得及薪資所得，比對促進產業升級
    條例第十六條後段規定，有違一致性原則及平等原則，亦與憲法第七條、第十五
    條及行政程序法第六條之規定不符。又本案亦應參酌情事變更原則，以免課稅不
    公，違反實質課稅原則云云。
四、惟按公司以未分配盈餘或公司員工紅利轉增資而發給增資股票，公司股東取得轉
    增資之股票股利，係屬所得稅法第十四條第一項第一類所稱之營利所得，其所得
    於取得股票時即已實現，該股東依所得稅法即應繳納綜合所得稅，惟該股票股利
    因依行為時促進產業升級條例第十六、十七條之規定，暫先適用緩課之獎勵，嗣
    後公司倘未達成適用緩課之要件，則該增資股票股利因不符合緩課之規定，即須
    回歸所得稅法之規定，故追繳其原受配股利股東當年度所得稅並按日加計利息，
    此乃適用所得稅法及行為時促進產業升級條例第十六、十七條規定之當然結果，
    且係為維護租稅公平、衡平股東所獲期間利益之必然解釋，並非對人民自由權利
    所加之限制。又法律內容不能鉅細靡遺，一律加以規定，其屬細節性、技術性之
    事項，法律自得授權主管機關以命令定之，俾利法律之實施，行為時促進產業升
    級條例施行細則係行政院依據行為時促進產業升級條例第四十三條之授權所訂立
    之法規命令，首揭施行細則第四十七條第三項之規定，核與行為時促進產業升級
    條例第十六、十七條規定意旨相符，且與法律保留原則無違，原告主張股票未出
    售前其所得尚未實現，不應課稅，原處分遽以課稅違反收付實現原則，又主張行
    為時促進產業升級條例施行細則第四十七條第三項規定違反法律保留原則云云，
    係屬誤解，不足採取。
五、次查，公司以其未分配盈餘及員工紅利轉增資而發行股票，其發行股票之面額係
    以實際未分配盈餘及員工紅利之金額及股票面額計算發行股數，配發股東股票股
    利，如前所述股東取得股票股利時其所得業已實現，則股東取得股票年度應繳納
    之綜合所得稅，以股票面額計算所得額乃理所當然；故因促進產業升級條例之規
    定而得暫緩課徵綜合所得稅者，其後因未符合規定而應歸課原緩課年度之綜合所
    得稅，自應以原應納稅年度相同之標準（即以股票面額）計算其所得額，始符租
    稅公平原則。至行為時促進產業升級條例第十六條，對緩課股票股利股東實際轉
    讓、贈與、遺產分配者，於處分時如轉讓或分配之價格低於面額者，規定得以實
    價或時價申報處分年度之綜合所得稅，係就符合行為時促進產業升級條例第十六
    條（該規定於第十七條準用之）者為規定，其規範之事物本質既有不同，法律分
    別為不同之規定，核與憲法第七條、行政程序法第六條之規定及平等原則不相違
    背，亦與實質課稅原則無違。另股票之價格恆隨公司之經營狀況、社會經濟情勢
    及市場之需求而上下起伏，股東對此自更瞭然，原告及其配偶子女非不可適時轉
    售，以求謀取本身最大之利益，則本件系爭股票之股價縱有變動，亦無情勢變更
    原則之適用。
六、綜上所述，原告所述各節俱屬無據，本件原處分（復查決定）以信益陶瓷公司於
    八十五年間利用八十四年度未分配盈餘四五○、一三五、○○○元及員工紅利八
    、七五○、○○○元轉增資購置設備，嗣因該公司取得主管機關核發之完成證明
    書及其設備清單中實際購置擴充設備之金額僅三一六、六三七、八二七元，其餘
    一四二、二四七、一七三元部分不符行為時促進產業升級條例第十六條之規定，
    無緩課股東所得稅規定之適用，乃就上開不符部分核定原告及其配偶子女當年度
    之營利所得、薪資所得，並自八十六年四月一日起依各年度郵政儲金匯業局一年
    期定期存款利率，按日加計利息，揆諸首揭規定，並無不合。訴願決定予以維持
    亦無違誤，原告訴請撤銷均無理由，應予駁回。
據上論結，本件原告之訴為無理由，依行政訴訟法第一百九十五條第一項後段、第九
十八條第三項前段，判決如主文。
中    華    民    國    九十二      年      十一      月        六      日
                 臺 中 高 等 行 政 法 院   第 三 庭
                                審 判 長 法  官  王  茂  修
                                         法  官  莊  金  昌
                                         法  官  許  金  釵
右正本證明與原本無異。
如不服本判決，應於判決送達後二十日內向本院提出上訴書狀，其未表明上訴理由者
，應於提起上訴後二十日內向本院提出上訴理由書（須依對造人數附具繕本）；如於
本判決宣示或公告後送達前提起上訴者，應於判決送達後二十日內補提上訴理由書（
須附繕本）。未表明上訴理由者，逕以裁定駁回。
提起上訴應預繳送達用雙掛號郵票三九○元（三十四元及五元郵票各十份)。
中    華    民    國    九十二      年      十一      月        六      日
                                         法院書記官  蔡逸媚


司法院資訊處製作；財團法人民間司法改革基金會備份。
